ACORDAO-COMPLETO-2405606

ACÓRDÃO 6135/2020 ATA 16/2020 - PRIMEIRA CÂMARA

VISTOS, relatados e discutidos estes autos de tomada de contas especial instaurada pelo Ministério do Turismo contra Helio Pinheiro da Cruz Junior, ex-prefeito do Município de Catuti/MG, em razão da impugnação total de despesas do Convênio 239/2009 (Siafi 703.390) , cujo objeto era dar apoio à realização da Tradicional Festa de São João de Catuti; 
ACORDAM os Ministros do Tribunal de Contas da União, reunidos em sessão da Primeira Câmara, diante das razões expostas pelo relator, em: 
9.1. rejeitar as alegações de defesa de Helio Pinheiro da Cruz Junior;
9.2. julgar irregulares as contas de Helio Pinheiro da Cruz Junior, com fundamento nos arts. 1º, inciso I, 16, inciso III, alínea 'c', 19, caput, e 23, inciso III, da Lei 8.443/1992, e condená-lo ao pagamento de R$ 70.600,00 (setenta mil e seiscentos reais) , atualizado monetariamente e acrescido de juros de mora desde 25/6/2009 até o efetivo recolhimento, fixando-lhe o prazo de quinze dias, a contar da notificação, para que comprove, perante o Tribunal, o recolhimento do débito ao Tesouro Nacional;
9.3. aplicar a multa de R$ 60.000,00 (sessenta mil reais) a Helio Pinheiro da Cruz Junior, com fundamento no art. 57 da Lei 8.443/1992, fixando-lhe o prazo de quinze dias, a contar da notificação, para comprovar, perante o Tribunal (art. 214, inciso III, alínea "a", do Regimento Interno) , o recolhimento da quantia ao Tesouro Nacional, atualizada monetariamente desde a data deste acórdão até o efetivo recolhimento, se paga após o vencimento, na forma da legislação em vigor;
9.4. autorizar, desde logo, nos termos do art. 28, inciso II, da Lei 8.443/1992, a cobrança judicial das dívidas, caso não atendidas as notificações;
9.5. encaminhar cópia desta deliberação ao Procurador-Chefe da Procuradoria da República em Minas Gerais, como previsto no art. 16, § 3º, da Lei 8.443/1992.

Tomada de contas especial instaurada em razão da impugnação total de despesas do Convênio 239/2009 (Siafi 703.390), cujo objeto era dar apoio à realização da Tradicional Festa de São João de Catuti.

Primeira Câmara

Inicialmente, manifesto-me no sentido de acompanhar o voto proferido pelo eminente relator, sem prejuízo de registrar breves esclarecimentos acerca de meu posicionamento.
Nos processos que tratam da realização de eventos que envolvem a contratação de artistas, tenho defendido a aplicação do entendimento firmado a partir do Acórdão 1.435/2017-TCU-Plenário, proferido em sede de consulta formulada pelo Ministro do Turismo nos autos do TC 022.552/2016-2. 
Em linhas gerais, a partir da referida decisão, o Tribunal firmou entendimento, com caráter normativo, no sentido de que eventuais impropriedades na inexigibilidade de licitação para contratação de artistas ou bandas não ensejariam, por si só, a condenação em débito dos responsáveis.
Ainda segundo o referido julgado, a existência de dano ao erário seria evidenciada, em cada caso concreto, quando houvesse indícios de inexecução do evento ou quando não fosse possível comprovar o nexo de causalidade, que poderia ocorrer por meio da comprovação de que os pagamentos tenham sido recebidos pelo artista ou por seu representante devidamente habilitado, seja detentor de contrato de exclusividade, portador de instrumento de procuração ou carta de exclusividade.
Por seu turno, este colegiado, pelas lídimas razões aduzidas no voto apresentado pelo relator da matéria, tem se posicionado no sentido de condicionar a demonstração do nexo de causalidade à apresentação dos recibos de cachês pelos artistas ou por seus empresários exclusivos.
Diante do exposto e considerando que minha posição particular tem sido superada nessa 1ª Câmara, acompanho a proposta formulada nos presentes autos pelo nobre relator, em respeito ao princípio da colegialidade.
TCU, Sala das Sessões Ministro Luciano Brandão Alves de Souza, em 26 de maio de 2020.
Ministro VITAL DO REGO
Redator

Município de Catuti/MG.

3. Interessados/Responsáveis:
3.1. Interessado: Ministério do Turismo (vinculador) (05.457.283/0001-19)
3.2. Responsável: Helio Pinheiro da Cruz Junior (XXX.395.476-XX).

13.1. Ministros presentes: Benjamin Zymler (na Presidência), Walton Alencar Rodrigues (Relator), Bruno Dantas e Vital do Rêgo.
13.2. Ministros-Substitutos presentes: Augusto Sherman Cavalcanti e Weder de Oliveira.

ACORDAO-COMPLETO-2454219

Acórdão 5938/2021 - Primeira Câmara

ACORDAO-COMPLETO-2496145

Acórdão de Relação 12327/2021 - Primeira Câmara

Acórdão de Relação

WALTON ALENCAR RODRIGUES

Adoto, como relatório, a instrução da SecexTCE (peças 42-44) :
 INTRODUÇÃO
1. Cuidam os autos de tomada de contas especial instaurada pelo Ministério do Turismo (MTur) , em desfavor do Sr. Hélio Pinheiro da Cruz Júnior, CPF XXX.298.431-XX, Prefeito de 2009 a 2012, em razão da impugnação total de despesas do Convênio 239/2009 (Siafi 703390) , celebrado com a Prefeitura Municipal de Catuti/MG, tendo por objeto incentivar o turismo, por meio do apoio à realização da Tradicional Festa de São João de Catuti/MG (peça 1, p. 35-51) . Os recursos são oriundos de emenda do Deputado Federal Márcio Moreira (peça 1, p. 108) .
HISTÓRICO 
2. Conforme a cláusula 5ª do convênio, foram previstos R$ 106.200,00 para a execução, dos quais R$ 100.000,00 seriam repassados pelo concedente e R$ 6.200,00 corresponderiam à contrapartida. Os recursos federais foram repassados em parcela única (Ordem Bancária 20090B800765, no valor de R$ 100.000,00, emitida em de 25/6/2009, peça 1, p. 53) . Não consta a data na qual os recursos foram creditados na conta específica. O ajuste vigeu de 15/5/2009 a 11/11/2009, e previa a apresentação da prestação de contas até 30 dias após o término da vigência (cláusula 4ª) .		
3. O Ministério Público Federal relatou situação atinente a diversos convênios com características semelhantes (peça 1, p. 98-100) . Consta trecho de relatório da CGU (peça 1, p. 101-115) :
Prefeitura de Catuti/MG contratou a empresa de CNPJ 04.389.855/0001- 07, por meio do Convite 19/2009, para a prestação de serviços de produção, preparação, divulgação, execução, acompanhamento e locação de equipamentos. Para a realização dos shows, foi contratada a empresa de CNPJ 02.033.589/0001-50, em decorrência da inexigibilidade de licitação 2/2009, pelo valor de R$ 70.600,00. Ao promover a licitação na modalidade convite (...) , a Prefeitura de Catuti descumpriu a obrigatoriedade de utilização da modalidade pregão, preferencialmente na forma eletrônica, estabelecida pelo Decreto 5.504/2005, art. 1°, caput e §1°, bem como pela Portaria Interministerial MP/MF/CGU 127/2008, art. 49, §1°.
 (...) 
O Convite 19/2009, destinado à contratação de empresa especializada para prestação de serviços de produção, preparação, divulgação, execução, acompanhamento, locação de equipamentos de iluminação, sonorização e palco, para a realização da Tradicional Festa de São João de Catuti, foi do tipo menor preço global. Dessa forma, o objeto licitado incluiu a locação de equipamentos (sonorização, iluminação e palco) , a divulgação do evento na mídia (inserções em rádios e Tvs) , a confecção de material gráfico (500 cartazes) , além de um item descrito no plano de trabalho do Convênio 703390/2009 como contratação de empresa para preparação, divulgação, execução e acompanhamento para realização da Festa de São João de Catuti. Portanto, no objeto do certame foram agrupados itens que poderiam ser fornecidos por empresas de ramos de atividade diferentes. Sendo assim, considerando-se que o objeto é divisível, os itens deveriam ter sido licitados separadamente, conforme determina a Lei 8.666/1993, art. 23 (...) e Súmula TCU 247.
 (...) 
Para a execução dos shows (...) , a Prefeitura contratou a empresa de CNPJ 02.033.589/0001-50 por meio da inexigibilidade de licitação 2/2009, pelo mesmo valor que consta do orçamento do plano de trabalho - R$70.600,00. A inexigibilidade foi amparada no art. 25, inciso III, da Lei 8.666/1993, que prevê a possibilidade de contratação de artista diretamente ou por meio de empresário exclusivo, desde que seja consagrado pela opinião pública. Ressalta-se que a firma contratada possui relação com a empresa (CNPJ 07.489.639/0001-21) que realizou os shows na 4ª Festa de São João de Catuti em 2008 - financiada com recursos do Convênio 747/2008, citado neste relatório, já que o sócio proprietário da empresa que realizou os shows em 2008 já foi sócio da firma contratada em 2009. Em seu parecer, datado de 26/5/2009, a comissão de licitação alegou que os artistas Zé Lú e Banda, Banda Sollo, Banda Terra Samba, Balança Pança e Baião Tropical são consagrados na região. (...) No entanto, não consta do processo nenhum documento conferindo a exclusividade da banda Baião Tropical e Zé Lú e Banda à empresa contratada. Além disso, as cartas de exclusividade assinadas pelos artistas Banda Sollo, Banda Terra Samba e Balança Pança, em 29/4/2009, 4/5/2009 e 5/5/2009, respectivamente, informam que a empresa contratada (CNPJ 02.033.589/0001-50) detém a exclusividade de seus shows somente para os dias 19, 20 e 21/36/2009 (conforme as datas que constam do Contrato de Inexigibilidade 2/2009) .
 (...) 
O Plano de Trabalho do Convênio 703390/2009, datado de 14/4/2009, já previa a realização de shows dos artistas que foram contratados por meio da inexigibilidade 2/2009. Os documentos que conferem a exclusividade da Banda Sollo, Banda Terra Samba e Balança Pança à empresa de CNPJ 02.033.589/0001-50 foram feitos após a elaboração do Plano de Trabalho do Convênio 703390/2009. Sendo assim, a empresa contratada já tinha conhecimento da realização da Festa de São João e providenciou a exclusividade dos artistas de modo a converter-se na única empresa passível de ser contratada pela Prefeitura de Catuti para fornecer os shows da Festa de São João. 
 (...) 
O montante pago, que totalizou R$ 106.200,00, corresponde às notas fiscais 32 e 34, emitidas pela empresa de CNPJ 04.389.855/0001-07 em 19/6 e 29/6/2009, no valor de R$ 6.000,00 e R$ 29.600,00, respectivamente, e à nota fiscal 227, emitida pela empresa de CNPJ 02.033.589/0001-50 em 29/6/2009, no valor de R$ 70.600,00. Ocorre que o pagamento de fornecedores por meio de cheques está em desacordo com as disposições do art. 10, §1° e §3º, inciso II do Decreto 6.170/2007, c/c o art. 50, §2°, inciso II da Portaria Interministerial MP/MF/CGU 127, de 29/5/2008, as quais determinam que os pagamentos efetuados à conta do convênio estão sujeitos à identificação do beneficiário e deverão ser efetuados mediante crédito na conta bancária dos fornecedores. Desse modo, como os cheques não identificam os beneficiários, essa modalidade de pagamento não está prevista no Decreto 6.170/2007, que normatiza as transferências de recursos da União mediante convênios. Além disso, não há nenhuma justificativa no processo acerca da utilização de cinco cheques diferentes para o pagamento de três notas fiscais. Objetivando verificar a destinação dos recursos objeto do convênio, foi realizada circularização junto ao Banco do Brasil por meio do Oficio 3007 5/2009/CGUMG/CGU-PR, de 21/9/2009. Por meio de documento s/n° o Gerente da Agência do Banco do Brasil em Mato Verde/MG encaminhou as cópias das microfilmagens dos dois cheques circularizados, tendo sido constatado que os cheques 850007 e 850008, totalizando R$ 5.511,00, foram endossados pelas empresas contratadas à própria Prefeitura de Catuti, tendo sido depositados na Conta 1104-5 da Agência 1331-5 do Banco do Brasil, denominada PM Catuti movimentação. Assim, parte do valor do Convênio 703390/2009 retornou aos cofres da Prefeitura Municipal. Não há, no entanto, na documentação apresentada à equipe de fiscalização, justificativas para o retorno à Prefeitura de parte dos recursos creditados às empresas prestadoras dos serviços.
 (...)	
embora a 5ª Festa de São João de Catuti tenha sido realizada nos dias 19, 20 e 21/6/2009, a Prefeitura efetuou o pagamento da nota fiscal 32, referente à locação do palco, no valor de R$ 6.000,00, no dia 19/6/2009, ou seja, no primeiro dia da prestação dos serviços, o que configura pagamento antecipado à contratada. Desse modo, houve descumprimento do art. 62 da Lei 4.320/1964, o qual determina que o pagamento da despesa só pode ser realizado após sua liquidação, ou seja, após a comprovação da prestação efetiva do serviço.
4. Por meio da Nota Técnica de Análise Financeira 689/2013 (peça 1, p. 119-121) , reprovou-se a execução financeira (contratação de serviços comuns sem utilizar a modalidade pregão e inexigibilidade indevida de licitação) . A responsabilidade do gestor foi lançada por meio da 2015NL000033 (peça 1, p. 159) . O relatório do tomador de contas encontra-se à peça 1, p. 142-147; o relatório de auditoria, à peça 1, p. 175-177; o certificado de auditoria, à peça 1, p. 179; o parecer do dirigente do órgão Controle Interno, à peça 1, p. 180; e o pronunciamento ministerial à peça 1, p. 187.
5. Após instrução desta Secretaria (peça 3) e em cumprimento ao Despacho do Secretário (peça 4) , foi promovida a citação do responsável (Ofício 2963 e 2964, de 20/11/2015, recebidos em 1/12/2015, peças 7 e 8) . Essa citação teve os seguintes contornos:
Irregularidades:
a.1) inexigibilidade indevida de licitação, com infração ao disposto nos arts. 25, inciso III, 26 da Lei 8.666/1993; item 9.5.1 do Acórdão Plenário 96/2008) ; cláusula 3ª, item II, letras e, h, i e cc do convênio; e
a.2) omissão quanto ao destino da eventual arrecadação decorrente da venda de ingressos (item 9.5.2 do Acórdão Plenário 96/2008) ; utilização de convite, em detrimento da modalidade pregão, preferencialmente na forma eletrônica (Decreto 5.504/2005, art. 1°, caput e §1°; e Portaria Interministerial MP/MF/CGU 127/2008, art. 4°, §1°) ; licitação do tipo menor preço global, em detrimento da licitação por item (art. 23 da Lei 8.666/1993 e Súmula TCU 247) ; inexigibilidade indevida de licitação (art. 25, inciso III, Lei 8.666/1993 e item 9.5.1 do Acórdão Plenário 96/2008) ; pagamento sem a identificação do beneficiário (art. 10, §1° e §3º, inciso II do Decreto 6.170/2007, c/c o art. 5º, §2°, inciso II da Portaria Interministerial MP/MF/CGU 127, de 29/5/2008) ; retorno de parte do pagamento às empresas aos cofres da municipalidade, sem documentação comprobatória (cheques 850007 e 850008, totalizando R$ 5.511,00, endossados pelas empresas à Prefeitura - Conta 1104-5, Agência 1331-5, Banco do Brasil - PM Catuti movimentação) , com infração às cláusulas 3ª, item II, letras a, b, h e q; e 10ª, inciso III, do convênio; aos arts. 10, §§1º e 3º, inciso II, do Decreto 6.170/2007 c/c o art. 5º, §2º, inciso II, da Portaria Interministerial MP/MF/MCT 127/2008; e pagamento antecipado (art. 62 da Lei 4.320/1964) .
Débito
	VALOR ORIGINAL (R$) 
	DATA DA OCORRÊNCIA

	100.000,00
	25/6/2009

6. O gestor foi ouvido em decorrência das irregularidades na execução física e financeira: omissão quanto ao destino da eventual arrecadação decorrente da venda de ingressos (item 9.5.2 do Acórdão Plenário 96/2008) ; utilização de convite, em detrimento da modalidade pregão, preferencialmente na forma eletrônica (Decreto 5.504/2005, art. 1°, caput e §1°; e Portaria Interministerial MP/MF/CGU 127/2008, art. 4°, §1°) ; licitação do tipo menor preço global, em detrimento da licitação por item (art. 23 da Lei 8.666/1993 e Súmula TCU 247) ; inexigibilidade indevida de licitação (art. 25, inciso III, Lei 8.666/1993 e item 9.5.1 do Acórdão Plenário 96/2008) ; pagamento sem a identificação do beneficiário (art. 10, §1° e §3º, inciso II do Decreto 6.170/2007, c/c o art. 5º, §2°, inciso II da Portaria Interministerial MP/MF/CGU 127, de 29/5/2008) ; retorno de parte do pagamento às empresas aos cofres da municipalidade, sem documentação comprobatória (cheques 850007 e 850008, totalizando R$ 5.511,00, endossados pelas empresas à Prefeitura - Conta 1104-5, Agência 1331-5, Banco do Brasil - PM Catuti movimentação) ; e pagamento antecipado (art. 62 da Lei 4.320/1964) .
7. Em resposta, o gestor solicitou a suspensão e o cancelamento da TCE, com base em alegação de exceção de litispendência, pois processo Judicial teria suspendido os efeitos da reprovação da prestação de contas e as restrições ao Município, resultando impossibilidade de instauração de TCE, enquanto perdurar a decisão judicial da 16ª Vara Federal do TRF da 1ª Região, Sessão judiciária do Distrito Federal. De acordo com a decisão (peça 9) :
O deferimento da tutela antecipada requer prova de verossimilhança das alegações, risco de dano irreparável ou de difícil reparação, caso não concedida no início do processo, bem como que não haja perigo de irreversibilidade do comando emergencial postulado, nos termos do artigo 273, do CPC. Em um juízo de cognição sumária, constato a presença dos requisitos necessários para o deferimento do pedido de urgência. Nesse aspecto, constata-se que a prestação de contas referente ao Convênio n° 703390/2009 foi aprovada com ressalvas, conforme Ofício n° 1.388/2011, juntado às fls. 92/99. Foram verificadas, quanto à execução física, ressalva quanto ao envio de declaração de autoridade Local atestando a realização do evento (fl. 95) , quanto à execução financeira, ressalva quanto à apresentação de cópia do contrato de exclusividade entre o empresário contratado e os respectivos artistas (fl. 97) , mas, em ambos os casos, não foram identificados danos causados ao erário. Ocorre que o Ofício n° 5413/2013 informou a reprovação da prestação de contas em relação à apresentação do Contrato de Exclusividade, bem como da obrigatoriedade da utilização do pregão eletrônico para a execução das demais despesas previstas no plano de trabalho. O TRF 1ª Região já acenou com a possibilidade de aprovação da prestação de contas no caso de não configuração da malversação na aplicação dos recursos públicos, nem tampouco prejuízo ao erário: (...) Nesse sentido, constatado que ocorreu a execução do convênio em comento, sem se verificar, contudo, dano causado ao erário decorrente da execução do convênio em comento, constato a presença da verossimilhança das alegações do Autor. O perigo de dano decorre das restrições apostas em virtude da reprovação da prestação de contas. Isso posto, defiro o pedido de antecipação de tutela para suspender os efeitos da reprovação da prestação de contas do Convênio 703390/2009, bem como das restrições apostas ao nome e CNPJ do Município.
8. Embora a jurisprudência desta Corte de Contas seja no sentido de haver independência entre as instâncias administrativas, penal e civil, propôs-se que, por haver expressa determinação judicial no sentido de suspender os efeitos da rejeição da prestação de contas, o sobrestamento do trâmite deste processo até deliberação judicial conclusiva (peça 13) .
9.  A proposta desta UT foi acolhida pelo Relator, o qual determinou, em 14/4/2016, o sobrestamento dos autos até a deliberação judicial da 16ª Vara Federal do TRF da 1ª Região, Sessão Judiciária do Distrito Federal (peça 14) .
10. O TRF da 1ª RF, em sentença de 6/2/2017, decidiu pela improcedência dos pedidos ante a ausência de comprovação de regularidade da prestação de contas do Convênio 703390/2009. Assim como não conheceu de agravo de instrumento interposto (peça 14) .
11. Ademais, na instrução de peça 16, a Secex/MG verificou que não estavam presentes nos autos o processo de prestação de contas encaminhado pela convenente ao concedente, nem os extratos bancários da conta corrente vinculada ao convênio. Dessa forma, com vistas ao saneamento dos autos e considerando que a documentação se encontrava incompleta, considerou-se necessária, com fundamento nos arts. 10, § 1º, e 11 da Lei 8.443/1992 c/c o art. 157 do RI/TCU, a realização de diligência ao órgão concedente e ao banco responsável pela movimentação dos recursos do convênio em comento, nesses termos:
a) realizar diligência, com fundamento nos arts. 10, § 1º, e 11 da Lei 8.443/1992 c/c o art. 157 do RI/TCU, para que, no prazo de 15 dias, sejam encaminhados os seguintes documentos:
a.1) ao Ministério do Turismo: prestação de contas, com todos os documentos pertinentes, prevista na Cláusula Décima Segunda do Convênio 239/2009 (Siafi 703390) , apresentada pelo município de Catuti/MG; 
a.2) ao Banco do Brasil SA - Agência 1331: extrato bancário da conta corrente 151017, vinculada ao Convênio 239/2009 (Siafi 703390) , bem como as cópias dos respectivos cheques (frente e verso) e, ainda, extratos de aplicações financeiras relacionadas ao mesmo convênio de 15/5/2009 a 11/11/2009;
12.	A proposta de diligências contou com a anuência do Secretário da Secex/MG (peça 17) , tendo sido realizada por intermédio dos documentos de peças 18 e 20 (Ministério do Turismo) e, 19 e 21 (Banco do Brasil) .
13. Em resposta às diligências, o Ministério do Turismo e o Banco do Brasil encaminharam ao Tribunal de Contas da União, os documentos acostados respectivamente às peças 22-40; e 41.
EXAME TÉCNICO
14. Verifica-se que as diligências foram cumpridas, de modo que:
a) o Ministério do Turismo enviou ao Tribunal de Contas da União, os documentos da prestação de contas do convênio às peças 22-40; a prestação de contas se encontra entre a peça 26, p. 12, e a peça 27. p. 7; entre a peça 29, p. 12, e a peça 30; e entre a peça 33 e a peça 35, p. 1-22.
b) o Banco do Brasil encaminhou ao Tribunal de Contas da União o extrato bancário da conta específica do convênio, acostado à peça 41.
15. Percebe-se que os documentos encaminhados como resposta à diligência não refutam os entendimentos emanados nas peças instrutivas anteriores. Nesses documentos, foi possível observar, por exemplo:
a) Documentos de licitação e inexigibilidade (peça 27, p. 14-18, e peça 33, p. 1-18) , que dão conta da contratação da Empresa PROMO SOM como intermediária de shows (por R$ 70.600,00) e da empresa Ricardo Sironi da Fonseca (por R$ 35.600,00) para prestação de serviços de produção, preparação, divulgação, execução, acompanhamento, locação de equipamentos de iluminação, sonorização e palco;
b) Extratos bancários (peça 41, p. 4, e peça 27, p. 25) , Contratos (peça 29, p. 13-15; peça 30, p. 3-6) e documentos de pagamento (notas fiscais, cheques, e comprovantes de depósito) , de peça 27, p. 1-7, de peça 35, p. 20-22;
c) Cartas de exclusividade de artistas à empresa Pro-Som (peça 33, p. 15-18) ;
d) Recibos de pagamentos de bandas à empresa Pro-Som eventos no valor de R$ 70.600,00 (peça 30, p. 7-11) : Terra Samba (R$ 33.000,00) , Balança Pança (R$ 10.500,00) ; Banda Sollo (R$ 9.600,00) ; Banda Baião Tropical (R$ 12.100,00) ; e Banda Zé Lú (R$ 5.400,00) ; esses recibos apresentam assinaturas não autenticadas em cartório, e estão em papel com timbre da empresa PRO SOM, ao invés de apresentar timbre das empresas (indicando serem documentos de emissão da intermediária e não dos artistas) , de modo que não são válidos para provar o pagamento de cachês.
16. Feitos esses apontamentos, passa-se a análise de mérito.
Alegações de defesa 
17. As alegações de defesa de peça 9 tiveram como único cerne tratar de solicitação do gestor solicitou a suspensão e o cancelamento da TCE, com base em alegação de exceção de litispendência, pois processo Judicial teria suspendido os efeitos da reprovação da prestação de contas e as restrições ao Município, resultando impossibilidade de instauração de TCE, enquanto perdurar a decisão judicial da 16ª Vara Federal do TRF da 1ª Região, Sessão judiciária do Distrito Federal. De acordo com a decisão (peça 9) :
O deferimento da tutela antecipada requer prova de verossimilhança das alegações, risco de dano irreparável ou de difícil reparação, caso não concedida no início do processo, bem como que não haja perigo de irreversibilidade do comando emergencial postulado, nos termos do artigo 273, do CPC. Em um juízo de cognição sumária, constato a presença dos requisitos necessários para o deferimento do pedido de urgência. Nesse aspecto, constata-se que a prestação de contas referente ao Convênio n° 703390/2009 foi aprovada com ressalvas, conforme Ofício n° 1.388/2011, juntado às fls. 92/99. Foram verificadas, quanto à execução física, ressalva quanto ao envio de declaração de autoridade Local atestando a realização do evento (fl. 95) , quanto à execução financeira, ressalva quanto à apresentação de cópia do contrato de exclusividade entre o empresário contratado e os respectivos artistas (fl. 97) , mas, em ambos os casos, não foram identificados danos causados ao erário. Ocorre que o Ofício n° 5413/2013 informou a reprovação da prestação de contas em relação à apresentação do Contrato de Exclusividade, bem como da obrigatoriedade da utilização do pregão eletrônico para a execução das demais despesas previstas no plano de trabalho. O TRF 1ª Região já acenou com a possibilidade de aprovação da prestação de contas no caso de não configuração da malversação na aplicação dos recursos públicos, nem tampouco prejuízo ao erário: (...) Nesse sentido, constatado que ocorreu a execução do convênio em comento, sem se verificar, contudo, dano causado ao erário decorrente da execução do convênio em comento, constato a presença da verossimilhança das alegações do Autor. O perigo de dano decorre das restrições apostas em virtude da reprovação da prestação de contas. Isso posto, defiro o pedido de antecipação de tutela para suspender os efeitos da reprovação da prestação de contas do Convênio 703390/2009, bem como das restrições apostas ao nome e CNPJ do Município.
18. Embora a jurisprudência desta Corte de Contas seja no sentido de haver independência entre as instâncias administrativas, penal e civil, propôs-se que, por haver expressa determinação judicial no sentido de suspender os efeitos da rejeição da prestação de contas, o sobrestamento do trâmite deste processo até deliberação judicial conclusiva (peça 13) .
19. A proposta desta UT foi acolhida pelo Relator, o qual determinou, em 14/4/2016, o sobrestamento dos autos até a deliberação judicial da 16ª Vara Federal do TRF da 1ª Região, Sessão Judiciária do Distrito Federal (peça 14) .
20. O TRF da 1ª RF, em sentença de 6/2/2017, decidiu pela improcedência dos pedidos ante a ausência de comprovação de regularidade da prestação de contas do Convênio 703390/2009. Assim como não conheceu de agravo de instrumento interposto (peça 14) .
Análise das Alegações de defesa 
21. Desse modo, considerando que a única alegação de defesa se baseou em processo judicial no qual, na sentença final, não se provou a inexistência de irregularidades, essas defesas devem ser rejeitadas.
24. Após a análise dessa defesa, mostra-se pertinente demonstrar como se deu a execução física e financeira do processo.
Execução física do Convênio 239/2009
25. A execução física do Convênio 239/2009 foi inteiramente aprovada, não tendo sido questionada na citação.
Execução financeira do Convênio 239/2009
26. Note-se que, das falhas objeto de citação, há algumas que ocasionam débitos e outras multas:
35.1	Falhas que não configuram débito, mas são causa de multa:
- utilização de convite, em detrimento da modalidade pregão, preferencialmente na forma eletrônica (Decreto 5.504/2005, art. 1°, caput e §1°; e Portaria Interministerial MP/MF/CGU 127/2008, art. 4°, §1°) ; 
- licitação do tipo menor preço global, em detrimento da licitação por item (art. 23 da Lei 8.666/1993 e Súmula TCU 247) ; 
35.1	Falhas que configuram débito:
- inexigibilidade indevida de licitação (art. 25, inciso III, Lei 8.666/1993 e item 9.5.1 do Acórdão Plenário 96/2008) ; 
- pagamento sem a identificação do beneficiário (art. 10, §1° e §3º, inciso II do Decreto 6.170/2007, c/c o art. 5º, §2°, inciso II da Portaria Interministerial MP/MF/CGU 127, de 29/5/2008) ; retorno de parte do pagamento às empresas aos cofres da municipalidade, sem documentação comprobatória (cheques 850007 e 850008, totalizando R$ 5.511,00, endossados pelas empresas à Prefeitura - Conta 1104-5, Agência 1331-5, Banco do Brasil - PM Catuti movimentação) ; e pagamento antecipado (art. 62 da Lei 4.320/1964) .
- venda de ingressos (item 9.5.2 do Acórdão Plenário 96/2008) ;
27. As falhas causadoras de multa, serão consideradas na aplicação da multa do art. 57, inclusive na sua gradação.
28. Já as falhas ocasionadoras de débito serão objeto de condenação dos gestores a pagamento.
29. No caso da venda de ingressos, de acordo com o Acórdão 96/2008-TCU-Plenário - TCU, em caso de cobrança valores (venda de ingressos) , deverá o convenente, especificar a destinação da verba eventualmente arrecadada ou comprovar seu recolhimento à conta do Tesouro Nacional, sob pena de não aprovação da Prestação de Contas e instauração da competente Tomada de Contas Especial - TCE.
30. No caso, foi constatada a venda de ingressos, mas não se apresentou comprovação da destinação da receita dessa venda na prestação de contas, ensejando a glosa total dos recursos do convênio. Essa falha ocasionou débito de R$ 100.000,00.
31. Em relação ao pagamento sem a identificação do beneficiário (art. 10, §1° e §3º, inciso II do Decreto 6.170/2007, c/c o art. 5º, §2°, inciso II da Portaria Interministerial MP/MF/CGU 127, de 29/5/2008) ; e ao retorno de parte do pagamento às empresas aos cofres da municipalidade, sem documentação comprobatória (cheques 850007 e 850008, totalizando R$ 5.511,00, endossados pelas empresas à Prefeitura - Conta 1104-5, Agência 1331-5, Banco do Brasil - PM Catuti movimentação) ; e pagamento antecipado (art. 62 da Lei 4.320/1964) , relata-se que, de acordo com o item 3 e o item 15, alínea "b" supra:
a)	os Extratos bancários (peça 41, p. 4, e peça 27, p. 25) , Contratos (peça 29, p. 13-15; peça 30, p. 3-6) e documentos de pagamento (notas fiscais, cheques, e comprovantes de depósito) , de peça 27, p. 1-7, de peça 35, p. 20-22; indicam que houve comprovação de destinação dos valores dos convênios às empresas beneficiárias (principalmente se considerarmos os cheques de peça 35, p. 20-22) ; 
b)	na realidade, não se comprovou a destinação apenas dos recursos referentes aos cheques 850007 e 850008, totalizando R$ 5.511,00, endossados pelas empresas à Prefeitura - Conta 1104-5, Agência 1331-5, Banco do Brasil - PM Catuti movimentação; Desse modo, a ausência de nexo causal entre recursos e objeto, no caso, deu-se apenas para o valor de R$ 5.511,00.
32. No caso da irregularidade de ausência de contratos de exclusividade, há um débito referente ao valor pago por conta dos shows realizados, de R$ 70.600,00.
33. O TCU tem se deparado frequentemente com defeituosas prestações de contas de acordos firmados para promoção de espetáculos musicais. Nesses casos, a contratação dos artistas tem invariavelmente sido realizada de forma direta - isto é, sem anteceder-se por licitação -, resultando em intermediação por empresa que se arvore representante exclusiva dos referidos conjuntos.
34. Embora aplicável somente aos órgãos e entidades da Administração Pública (e não aos entes do terceiro setor, adstritos aos princípios gerais de atuação pública) , calha reproduzir o teor do art. 25 da Lei 8.666/1993, dispositivo que versa sobre as hipóteses de inexigibilidade licitatória:
Art. 25.  É inexigível a licitação quando houver inviabilidade de competição, em especial:
 (...) 
III - para contratação de profissional de qualquer setor artístico, diretamente ou através de empresário exclusivo, desde que consagrado pela crítica especializada ou pela opinião pública.
35. Ante a constatação de que os beneficiários dos repasses ofertavam sempre "carta de exclusividade" (para o dia, horário e local do espetáculo) em vez de "contrato de exclusividade" (isento das referidas limitações) , concluiu o TCU que a intermediação estabelecida resultaria desnecessária, onerando injustificadamente o evento.
36. Desse modo, para comprovação da qualidade de "empresário exclusivo", o Tribunal determinou ao MTur que incluísse nos termos dos convênios a necessidade de registro em cartório do instrumento contratual entre os artistas e seus representantes (item 9.5.1.1 do Acórdão 96/2008-TCU-Plenário, Rel. Min. Benjamin Zymler) . 
37. Em resposta à consulta formulada pelo MTur em 2017, o TCU proferiu o Acórdão 1435/2017-TCU-Plenário (Rel. Min. Vital do Rêgo) , confirmando o entendimento acima e aclarando as consequências jurídicas da ausência de contrato de exclusividade registrado em cartório: 
9.2. responder ao consulente que:
9.2.1. a apresentação apenas de autorização/atesto/carta de exclusividade que confere exclusividade ao empresário do artista somente para o (s) dia (s) correspondente (s) à apresentação deste, sendo ainda restrita à localidade do evento, não atende aos pressupostos do art. 25, inciso III, da Lei 8.666/1993, representando impropriedade na execução do convênio;
9.2.2. do mesmo modo, contrariam o sobredito dispositivo legal as situações de contrato de exclusividade - entre o artista/banda e o empresário - apresentado sem registro em cartório, bem como de não apresentação, pelo convenente, do próprio contrato de exclusividade;
9.2.3. tais situações, no entanto, podem não ensejar, por si sós, o julgamento pela irregularidade das contas tampouco a condenação em débito do (s) responsável (is) , a partir das circunstâncias inerentes a cada caso concreto, uma vez que a existência de dano aos cofres públicos, a ser comprovada mediante instauração da devida tomada de contas especial, tende a se evidenciar em cada caso, entre outras questões, quando:
9.2.3.1. houver indícios de inexecução do evento objeto do convênio; ou
9.2.3.2. não for possível comprovar o nexo de causalidade, ou seja, que os pagamentos tenham sido recebidos pelo artista ou por seu representante devidamente habilitado, seja detentor de contrato de exclusividade, portador de instrumento de procuração ou carta de exclusividade, devidamente registrados em cartório. (grifamos) 
38. Regressando ao presente caso concreto, notamos que o MTur considerou aprovada a execução física do espetáculo promovido. 
39. No entanto, o nexo causal dos recursos não foi provado, pois não foi estabelecida a rastreabilidade dos recursos transferidos pelo MTur até o pagamento realizado em favor das Bandas.
40. Quanto à comprovação desse nexo, posteriormente à referida consulta, tem o Tribunal enfatizado a necessidade de demonstração de que os valores federais repassados tenham sido entregues ao artista, não bastando comprovação de que a empresa intermediária tenha sido remunerada. Nesse sentido, o MTur expediu a Portaria MTur 39/2017, cujo art. 44, inciso I, assim dispõe:
Art. 44. Nos eventos de que trata o art. 43, o apoio do Ministério do Turismo restringir-se-á ao pagamento de:
I - cachês de artistas e bandas musicais previamente cadastrados neste Ministério;
41. Note-se que o dispositivo acima não admite o uso de recursos do convênio para pagamento de representantes (ainda que exclusivos) ou outros intermediários. Conclui-se, pois, que a aparente antinomia entre a regra acima e o art. 25, inciso III, da Lei 8.666/1993, se resolve com a remuneração integralmente destinada aos artistas, convolando o recurso público em particular, com subsequente ajuste entre os musicistas e seus agentes, já no âmbito inteiramente privado. 
42. Nessa mesma linha, por meio do Acórdão 936/2019-TCU-Plenário (Rel. Min. José Múcio Monteiro) , assim deliberou o Colegiado:
9.5. dar ciência ao Ministério do Turismo, no que tange ao uso de recursos públicos de novos convênios para contratação de produtoras e artistas com fundamento no art. 25, inciso III, da Lei 8.666/1993, do disposto nos itens a seguir, para que seja considerado na formalização e exame das respectivas prestações de contas:
9.5.1. a existência de instrumentos de procuração, cartas de exclusividade e outros documentos de caráter temporário, conferidos a empresas intermediárias, por artistas ou por seus representantes exclusivos, como resultado das tratativas para a realização de eventos custeados com recursos federais, não configura a hipótese de inviabilidade de competição, prevista no art. 25, caput, da Lei 8.666/1993;
9.5.2. havendo a possibilidade de competição entre interessados na realização de shows artísticos, a legislação impõe a instauração de processo licitatório, que assegure a igualdade de condições aos interessados em oferecer o serviço e possibilite a contratação da proposta mais vantajosa para a administração;
9.5.3. os documentos mencionados no subitem 9.5.1, associados a notas fiscais emitidas pelas intermediárias, se desacompanhados de documentos comprobatórios dos valores cobrados pelos artistas, a título de cachê, e o seu efetivo recebimento, emitidos pelos próprios artistas ou por seus representantes exclusivos, não se prestam a elidir eventual débito na aplicação de recursos federais; (grifos acrescidos) 
43. Nesse tocante, visualizamos que: 1) a empresa recebeu R$ 70.600,00 referentes à apresentação das bandas; e 2) não há recibos válidos de que essa intermediária repassou os cachês aos artistas, visto que os recibos apresentados na prestação de contas (peça 30, p. 7-11) apresentam assinaturas não autenticadas em cartório, e estão em papel com timbre da empresa PRO SOM, ao invés de apresentar timbre das empresas (indicando serem documentos de emissão da intermediária e não dos artistas) . Desse modo, o nexo causal não está provado.
44. As três irregularidades causadoras de débito, acima apresentadas, possuem valores de débito diferente. Considerando que uma delas ocasionou débito pelo valor total do ajuste, esse será o valor de débito da condenação.
45. Sendo assim, devem as alegações de defesa do Sr. Hélio Pinheiro da Cruz Júnior serem rejeitadas, mantendo-se as irregularidades constatadas e a responsabilidade pelos atos de gestão inquinados, e o débito ocorrido, conforme descrito no parágrafo anterior.
46. Desse modo, as constatações consignadas na instrução de peça 2 e nas linhas anteriores desta peça instrutiva, devem as contas do Sr. Hélio Pinheiro da Cruz Júnior (CPF: XXX.298.431-XX) , serem julgadas irregulares, sendo ele condenada ao débito descrito no item 5 supra, com fulcro nos termos dos artigos 1º, inciso I, 16, inciso III, alínea "c", e 19, caput, da Lei nº 8.443/1992, com aplicação individual de multa proporcional ao débito, fundamentada no art. 57, da Lei 8.443/1992.
47. Cabe ressaltar que a pretensão punitiva do TCU, conforme Acórdão 1441/2016-TCU-Plenário, Relator: Benjamin Zymler, que uniformizou a jurisprudência acerca dessa questão, subordina-se ao prazo geral de prescrição indicado no art. 205 do Código Civil, que é de dez anos, contado da data de ocorrência da irregularidade sancionada, nos termos do art. 189 do Código Civil, sendo este prazo interrompido pelo ato que ordenar a citação, a audiência ou a oitiva do responsável. No caso em exame, a perspectiva de aplicação de penalidade aos responsáveis não foi alcançada pela prescrição, uma vez que os atos irregulares foram praticados no exercício de 2009, mais precisamente na data de 25/6/2009 (peça 1, p. 53) , e o ato que ordenou a citação dos responsáveis ocorreu em 9/11/2015 (peça 4) , Despacho do Secretário da Secex/MG, antes, portanto, do transcurso de 10 anos entre esse ato e os fatos impugnados.
CONCLUSÃO
48. Inicialmente, devem as alegações de defesa do Sr. Hélio Pinheiro da Cruz Júnior serem rejeitadas, mantendo-se as irregularidades constatadas, a responsabilidade pelos atos de gestão inquinados, e mantendo-se o débito ocorrido, conforme item 5 acima.
49. Assim, tendo em vista as constatações consignadas na instrução de peça 2 e nas linhas anteriores desta peça instrutiva, devem as contas do Sr. Hélio Pinheiro da Cruz Júnior (CPF: XXX.298.431-XX) , serem julgadas irregulares, sendo ele condenada ao débito descrito no item 5 supra, com fulcro nos termos dos artigos 1º, inciso I, 16, inciso III, alínea "c", e 19, caput, da Lei nº 8.443/1992, com aplicação individual de multa proporcional ao débito, fundamentada no art. 57, da Lei 8.443/1992.
50. Registre-se que não foram evidenciados indicativos de boa-fé da responsável pela entidade convenente, fato que permite o julgamento de mérito imediato.
51. Ademais, a gradação da multa proposta acima deve considerar a gravidade dos fatos cometidos pelo responsável.
52.	Vale ressaltar que a pretensão punitiva do TCU, conforme Acórdão 1441/2016-TCU-Plenário, Relator: Benjamin Zymler, que uniformizou a jurisprudência acerca dessa questão, subordina-se ao prazo geral de prescrição indicado no art. 205 do Código Civil, que é de dez anos, contado da data de ocorrência da irregularidade sancionada, nos termos do art. 189 do Código Civil, sendo este prazo interrompido pelo ato que ordenar a citação, a audiência ou a oitiva do responsável. No caso em exame, a perspectiva de aplicação de penalidade aos responsáveis não foi alcançada pela prescrição, uma vez que os atos irregulares foram praticados no exercício de 2009, mais precisamente na data de 25/6/2009 (peça 1, p. 53) , e o ato que ordenou a citação dos responsáveis ocorreu em 9/11/2015 (peça 4) , Despacho do Secretário da Secex/MG, antes, portanto, do transcurso de 10 anos entre esse ato e os fatos impugnados.
PROPOSTA DE ENCAMINHAMENTO
53. Ante o exposto, submetem-se os autos à consideração superior, propondo:
53.1.	rejeitar as alegações de defesa apresentadas pelo Sr. Hélio Pinheiro da Cruz Júnior;
53.2.	com fundamento nos termos dos artigos 1º, inciso I, 16, inciso III, alínea "c", e 19, caput, da Lei 8.443/1992, e com arts. 1º, inciso I, 209, inciso III, 210 e 214, inciso III, do Regimento Interno/TCU julgar irregulares as contas do Sr. Hélio Pinheiro da Cruz Júnior (CPF: XXX.298.431-XX) , Prefeito Municipal de Catuti/MG, no período de 1/1/2009 a 31/12/2012, e condená-lo ao pagamento das quantias abaixo especificadas, com a fixação do prazo de 15 (quinze) dias para que comprovem perante este Tribunal, em respeito ao artigo 214, inciso III, alínea 'a', do Regimento Interno do TCU, o recolhimento da dívida aos cofres do Tesouro Nacional, atualizada monetariamente e acrescida de juros de mora calculados a partir da data discriminada, até a data do recolhimento, abatendo-se na oportunidade a monta eventualmente ressarcida, na forma da legislação em vigor:
	VALOR ORIGINAL (R$) 
	DATA DA OCORRÊNCIA

	100.000,00
	25/6/2009

53.3	aplicar, com fundamento no artigo 57 da Lei 8.443/1992 c/c o artigo 267 do Regimento Interno do TCU, multa ao Sr. Hélio Pinheiro da Cruz Júnior (CPF: XXX.298.431-XX) , individualmente e proporcionalmente ao débito que cometeu, fixando o prazo de 15 (quinze) dias, a partir da notificação, para que, nos termos do artigo 214, inciso III, alínea "a", do Regimento Interno do TCU, comprove perante este Tribunal o recolhimento aos cofres do Tesouro Nacional do valor atualizado monetariamente desde a data do acórdão até a do efetivo recolhimento, se for pago após o vencimento, na forma da legislação em vigor;
53.4	autorizar, desde logo, nos termos do art. 28, inciso II, da Lei 8.443, de 1992, a cobrança judicial das dívidas, caso não atendidas às notificações;
53.5	autorizar, desde logo, o pagamento das dívidas mencionadas nos subitens anteriores, caso solicitado, em até 36 parcelas mensais e consecutivas, nos termos do art. 26 da Lei 8.443, de 1992 c/c o art. 217 do Regimento Interno - TCU, de 2011, fixando ao devedor o prazo de quinze dias, a contar do recebimento da notificação, para comprovar perante o Tribunal o recolhimento da primeira parcela e de trinta dias, a contar da parcela anterior, para comprovar o recolhimento das demais parcelas, devendo incidir sobre cada valor mensal, os encargos legais devidos (débito: juros de mora e atualização monetária; multa: atualização monetária) , na forma prevista na legislação em vigor;
53.6	remeter cópia do acórdão que vier a ser prolatado pelo Tribunal, ao Procurador-Chefe da Procuradoria da República no Estado de Minas Gerais, nos termos do art. 209, § 7º, do Regimento Interno/TCU, para ajuizamento das ações cabíveis, informando-lhe que o inteiro teor da deliberação pode ser consultado no endereço http://www.tcu.gov.br/acordaos;
53.7	enviar cópia do Acórdão que vier a ser proferido ao Ministério do Turismo e ao responsável, para ciência, informando que a presente deliberação, acompanhada do Relatório e do Voto que a fundamenta, está disponível para a consulta no endereço www.tcu.gov.br/acordaos, além de esclarecer que, caso requerido, o TCU poderá fornecer sem custos as correspondentes cópias, de forma impressa.
O MPTCU, representado pelo Subprocurador-Geral Lucas Rocha Furtado, divergiu do encaminhamento proposto pela unidade técnica (peça 45) :
Manifesto-me em desacordo com o encaminhamento alvitrado pela unidade técnica, por considerar que, após a regular citação do responsável, foram juntados, por força de diligência, novos documentos aos autos. 
Embora digam respeito, em sua maior parte, à prestação de contas encaminhada pelo responsável, entendo que deva ser promovida novel citação do ex-prefeito, em homenagem aos princípios do contraditório e da ampla defesa.
Nada obstante, caso Vossa Excelência discorde da preliminar suscitada, entendo que não subsistiria motivo para a condenação pela totalidade do valor repassado.
Com efeito, a proposta de condenação pela integralidade do repasse se deu em razão da afirmativa contida no item 28 da instrução à peça 42:
No caso, foi constatada a venda de ingressos, mas não se apresentou comprovação da destinação da receita dessa venda na prestação de contas, ensejando a glosa total dos recursos do convênio. Essa falha ocasionou débito de R$ 100.000,00.
Todavia, como ressaltado na primeira instrução (item 10 da instrução à peça 3) :
 (...) Constam, ainda, diversas outras irregularidades na execução física e financeira, além de não haver qualquer menção à eventual venda de ingressos para os shows, ocorrência que perdeu relevância pela glosa integral do valor federal transferido com finalidade específica.
De fato, da leitura da documentação originalmente enviada, não há referência à suposta venda de ingressos, não sendo tal fato registrado como motivação para a instauração de TCE. 
Afora isso, consta da documentação enviada a título de prestação de contas (peça 30, p. 18) , declaração emitida pelo ex-prefeito no sentido de que não houve a cobrança de ingressos.
Não tendo o Ministério do Turismo promovido fiscalização in loco do evento (peça 1, p. 62) e não havendo qualquer documento que constitua prova em sentido contrário à declaração do ex-prefeito, julgo não existir elementos para a assertiva contida no item 28 da instrução de peça 42, e, por decorrência, para o débito integral de R$ 100.000,00.
Quanto à ausência de comprovação da destinação dada aos recursos referentes aos cheques 850007 e 850008, totalizando R$ 5.511,00, no Relatório da CGU (peça 1, p. 107-108) consta a informação prestada pela prefeitura no sentido de que corresponderiam ao pagamento de ISS.
Embora as notas fiscais emitidas não façam o destaque do ISS correspondente (peça 28, p. 3 e 5) , as notas de empenho (peça 28, p. 2 e 4) indicam exatamente os valores dos questionados cheques como sendo referentes ao recolhimento de impostos. Portanto, entendo que essa irregularidade também está elidida. 
Remanesceria, então, apenas a irregularidade referente à ausência dos contratos de exclusividade, correspondente ao débito de R$ 70.600,00. 
Assim, caso Vossa Excelência não concorde com a preliminar por mim suscitada, posiciono-me pela irregularidade das contas do responsável, com condenação em débito pela parcela correspondente ao valor pago à empresa Pro-Som Promoções Ltda. (R$ 70.600,00) , sem prejuízo da imputação de multa fundamentada no art. 57 da Lei 8.443/1992.

não há

Subprocurador-Geral Lucas Rocha Furtado.

TOMADA DE CONTAS ESPECIAL. CONVÊNIO. INCENTIVO AO TURISMO. EVENTO. INEXIGIBILIDADE DE LICITAÇÃO. INOBSERVÂNCIA DOS REQUISITOS LEGAIS. CITAÇÃO. REJEIÇÃO DAS ALEGAÇÕES DE DEFESA. CONTAS IRREGULARES. DÉBITO. MULTA.

TOMADA DE CONTAS ESPECIAL (TCE)

Secretaria de Controle Externo de Tomada de Contas Especial (SecexTCE).

Trata-se de tomada de contas especial instaurada pelo Ministério do Turismo contra Helio Pinheiro da Cruz Junior, Prefeito do Município de Catuti/MG de 2009 a 2012, em razão da impugnação total de despesas do Convênio 239/2009 (Siafi 703.390) , cujo objeto era dar apoio à realização da Tradicional Festa de São João de Catuti.
Vigente de 15/5/2009 a 11/11/2009, o ajuste previu o repasse de R$ 100.000,00 pela União e contrapartida municipal de R$ 6.200,00. A parcela federal foi transferida por meio da ordem bancária 20090B800765, de 25/6/2009 (peça 1, p. 53) .
A execução financeira foi reprovada pelo concedente, em face da contratação de serviços comuns, sem utilizar a modalidade pregão, e a contratação de show artístico, por inexigibilidade de licitação, sem a observância dos requisitos expressamente ditados pela cláusula terceira, inciso II, alíneas 'h', 'i' e 'cc', do instrumento convenial (peça 1, p. 35-51) , como registrado na Nota Técnica de Análise Financeira 689/2013 (peça 1, p. 119-121) .
Instaurada a TCE, o Mtur concluiu pela ocorrência de dano integral, sob a responsabilidade do ex-prefeito, gestor dos recursos transferidos (peça 1, p. 143-147) . O Controle Interno anuiu e manifestou-se pela irregularidade das contas (peça 1, p. 175-187) .
No âmbito do TCU, o responsável foi citado por todo o montante gerido, em razão das seguintes ocorrências (peças 5-6) : 
contratação por inexigibilidade de licitação, sem a observância dos pressupostos ditados pelo arts. 25, inciso III, e 26 da Lei 8.666/1993 e pela cláusula terceira, inciso II, alíneas 'h', 'i' e 'cc', do Convênio 239/2009 (Siafi 703.390) ;
omissão quanto ao destino da eventual arrecadação decorrente da venda de ingressos (item 9.5.2 do Acórdão Plenário 96/2008) ; 
utilização de convite, em detrimento da modalidade pregão, preferencialmente na forma eletrônica (Decreto 5.504/2005, art. 1°, caput e §1°; e Portaria Interministerial MP/MF/CGU 127/2008, art. 4°, §1°) ; 
licitação do tipo menor preço global, em detrimento da licitação por item (art. 23 da Lei 8.666/1993 e Súmula TCU 247) ; 
pagamento sem a identificação do beneficiário (art. 10, §1° e §3º, inciso II do Decreto 6.170/2007, c/c o art. 5º, §2°, inciso II da Portaria Interministerial MP/MF/CGU 127, de 29/5/2008) ; 
retorno de parte do pagamento às empresas aos cofres da municipalidade, sem documentação comprobatória (cheques 850007 e 850008, totalizando R$ 5.511,00, endossados pelas empresas à Prefeitura - Conta 1104-5, Agência 1331-5, Banco do Brasil - PM Catuti movimentação) , com infração às cláusulas 3ª, item II, letras a, b, h e q; e 10ª, inciso III, do convênio; aos arts. 10, §§1º e 3º, inciso II, do Decreto 6.170/2007 c/c o art. 5º, §2º, inciso II, da Portaria Interministerial MP/MF/MCT 127/2008; e 
pagamento antecipado, em afronta ao art. 62 da Lei 4.320/1964.
Em resposta à citação, o responsável informou a existência de ação judicial em tramitação na 16ª Vara Federal da Seção Judiciária do Distrito Federal, que suspendeu os efeitos da reprovação da prestação de contas do Convênio 239/2009 (Siafi 703.390) .
Em vista da decisão judicial, que não vincula as ações de competência deste Tribunal, mas, no caso específico, poderia trazer informações capazes de influir no mérito das contas, determinei o sobrestamento dos autos até manifestação conclusiva do Juízo sobre a matéria (peça 13) .
Em 6/2/2017, o Juízo da 16ª Vara Federal da Seção Judiciária do Distrito Federal asseverou a não comprovação de regularidade da prestação de contas do Convênio 703.390/2009 e indeferiu o pleito. Também negou conhecimento ao agravo de instrumento interposto pelo responsável (peça 14) .
A SecexTCE ressaltou que o responsável não trouxe alegações de defesa capazes de alterar a situação fática apresentada pelo Mtur, resumindo-se a aduzir acerca da antecipação de tutela obtida junto à Justiça Federal. Concluiu que o nexo de causalidade entre os recursos transferidos e as despesas realizadas está prejudicado, em razão da contratação de atrações artísticas por meio de empresa intermediária e mediante inexigibilidade de licitação, assim como da venda de ingressos sem comprovação da destinação da receita. Propugna, assim, pela rejeição das alegações de defesa de Helio Pinheiro da Cruz Junior, irregularidade das contas, condenação em débito integral e aplicação de multa, com fulcro nos arts. 16, inciso III, alínea 'c', e 57 da Lei 8.666/1993.
O Parquet diverge do encaminhamento. Argui ser necessária nova citação do responsável em razão de documentos trazidos aos autos por força de diligência realizada após a citação. Propõe, no entanto, caso não acolhida a preliminar, que as contas do responsável sejam julgadas irregulares, com condenação em débito parcial, referente à contratação dos shows artísticos por intermédio da empresa Pro-Som Promoções Ltda., por inexigibilidade de licitação, o que representa R$ 70.600,00, e imputação de multa.
Feito necessário relato dos fatos, passo a decidir.
Dos fundamentos trazidos pela unidade técnica, consubstanciados nas informações trazidas em resposta às diligências realizadas (peças 22-41) , somente a suposta cobrança de ingressos fundamenta a imputação de débito integral ao responsável.
Verifico, contudo, que não há suporte documental que permita concluir pela venda de ingressos durante o evento suportado pelo Convênio 239/2009. Ao contrário, a Nota Técnica de Reanálise 1.771/2010 informa que o convenente apresentou declaração sobre da gratuidade do evento (peça 1, p. 83-88) . 
Não obstante, é certo que a contratação da empresa Pro-Som Promoções Ltda. por inexigibilidade de licitação, na condição de intermediária das bandas artísticas, afrontou o previsto pelo art. 25, inciso III, da Lei 8.666/1993, assim como as obrigações expressamente ditadas na cláusula terceira, inciso II, alíneas 'h', 'i' e 'cc', do Convênio 239/2009 (Siafi 703.390) . 
A execução física do objeto, em específico a realização do evento e dos shows previstos, não afasta a necessária comprovação do nexo de causalidade entre os recursos transferidos e as despesas realizadas, tampouco releva o descumprimento ao citado preceito da Lei 8.666/1993. 
Nesse sentido, o Tribunal, por meio do Acórdão 936/2019-TCU-Plenário, entendeu não ser possível firmar entendimento de que as cartas de exclusividade, para a realização de eventos apenas em data, hora e local específico, não caracterizam inviabilidade de competição, impondo-se o exame da questão controvertida no caso concreto. 
Ocorre que também não há comprovação, nestes autos, mediante recibos emitidos em seus nomes ou comprovação de crédito em conta bancária de sua titularidade, dos valores efetivamente recebidos pelos artistas que se apresentaram no evento. 
Assim, por entender que os documentos juntados após a citação não alteraram a situação fática que dá causa ao débito, rejeito a preliminar arguida pelo Parquet para julgar irregulares as contas de Helio Pinheiro da Cruz Junior, com fulcro no art. 16, inciso III, alínea 'c', da Lei 8.443/1992, e condená-lo em débito pelo montante de R$ 70.600,00, o que corresponde a R$ 127.362,40, em 14/5/2020, sem juros.
Aplico-lhe, ainda, a multa prevista no art. 57 da Lei 8.443/1992.
Ante o exposto, VOTO para que este Tribunal adote a deliberação que ora submeto à apreciação deste Colegiado.
TCU, Sala das Sessões Ministro Luciano Brandão Alves de Souza, em 26 de maio de 2020.
WALTON ALENCAR RODRIGUES 
Relator